【裁判字號】    97,交上易,228
【裁判日期】    970630
【裁判案由】    過失致死
【裁判全文】
臺灣高等法院臺南分院刑事判決       97年度交上易字第228號
上  訴  人  臺灣嘉義地方法院檢察署檢察官
上  訴  人
即  被  告  丁○○○
上  訴  人
即  被  告  戊○○○
上列二人共同
選任辯護人  黃逸柔    律師
上列上訴人因被告過失致死案件，不服臺灣嘉義地方法院九十六
年度交易字第十九號中華民國九十七年三月十日第一審判決（起
訴案號：臺灣嘉義地方法院檢察署九十六年度偵續字第七一號）
，提起上訴，本院判決如下：
    主  文
原判決撤銷。
丁○○○犯過失致人於死罪，處有期徒刑拾月，減為有期徒刑伍
月，如易科罰金，以銀元參佰元折算壹日。
戊○○○犯過失致人於死罪，處有期徒刑壹年貳月，減為有期徒
刑柒月。
    事  實
一、丁○○○（原名盧郭晏廷）與戊○○○（原名盧郭宗旻）係
    兄弟關係，丁○○○於民國九十二年五月三十一日中午，向
    甲○○經營位於臺南市○○路○段一八號「久裕小客車租賃
    有限公司」承租車牌號碼ＹＹ－八二五九號自用小客車，並
    駕駛該自用小客車搭載戊○○○及友人李瑞琪、洪雪靈三人
    （洪雪靈坐在副駕駛座，李瑞琪坐在後座右側，戊○○○坐
    在後座左側）沿嘉義縣省道臺一八線公路（雙向各一線快車
    道、一線慢車道），由西往東方向行駛，嗣於同日下午一時
    四十五分許，途經嘉義縣中埔鄉社口村一六鄰十塊厝二二之
    一號前，因戊○○○要求更換由其駕駛，丁○○○即將車輛
    駛離快車道停放於快、慢車道白線附近，以便戊○○○下車
    前來接手，二人本應注意汽車臨時停車時，應依車輛順行方
    向緊靠道路右側，其右側前後輪胎外側距離緣石或路面邊緣
    不得逾六十公分，汽車停車向外開啟車門時，應注意行人、
    車輛，並讓其先行，且於當時天候晴，路面為乾燥無缺陷之
    柏油路面，無障礙物、視距良好，並無不能注意之情事，竟
    均未注意，丁○○○未緊靠道路右側停車，亦未提醒戊○○○於開啟車門前注意後方來車，戊○○○向外開啟左後側車
    門時，亦未注意梁炎娟騎乘車牌號碼ＷFY－一九七號輕型機
    車自後方駛來，即貿然打開左後車門，致該車門邊緣處碰撞
    梁炎娟所騎機車，梁炎娟因而人車倒地，並受有頭部外傷及
    嚴重腦水腫等傷害，經送醫急救不治死亡。
二、案經梁炎娟之夫丙○○訴請臺灣嘉義地方法院檢察署檢察官
    偵查後起訴。
    理  由
壹、程序部分：
一、按現役軍人犯陸海空軍刑法或其特別法之罪，依軍事審判法
    之規定追訴審判之，非現役軍人不受軍事審判，此觀軍事審
    判法第一條規定自明，又犯罪在任職服役前，發覺在任職服
    役中者，依軍事審判法追訴審判。但案件在追訴審判中而離
    職離役者，初審案件應移送該管第一審之法院。犯罪在任職
    服役中，發覺在離職離役後者，由法院審判。軍事審判法第
    五條第一、二項亦有明文。經查被告丁○○○、戊○○○二
    人所犯為普通刑法第二百七十六條第一項之過失致人於死罪
    ，其等犯罪時間為九十二年五月三十一日，其等犯行旋因告
    訴人報警而於同日為偵查機關發覺，而被告丁○○○於九十
    二年六月三日入伍，於九十四年一月二十四日退伍，有退伍
    令在卷可憑（見臺灣嘉義地方法院檢察署九十五年度偵續字
    第七一號卷第五五頁），是被告丁○○○犯罪時尚非現役軍
    人，且於入伍前即為偵查機關發覺，依前開規定，自應由普
    通法院審判；被告戊○○○則於九十四年十一月七日始入伍
    ，亦經檢察官確認無訛，其犯罪時尚非現役軍人，並於入伍
    前為偵查機關發覺，亦應由普通法院審判，是本院對被告二
    人均有審判權，合先敘明。
二、按被告以外之人於審判外之言詞或書面陳述，除法律有規定
    者外，不得作為證據。被告以外之人於偵查中向檢察官所為
    之陳述，除顯有不可信之情況者外，得為證據。被告以外之
    人於審判外之陳述，雖不符前四條之規定，而經當事人於審
    判程序同意作為證據，法院審酌該言詞陳述或書面陳述作成
    時之情況，認為適當者，亦得為證據。當事人、代理人或辯
    護人於法院調查證據時，知有第一百五十九條第一項不得為
    證據之情形，而未於言詞辯論終結前聲明異議者，視為有前
    項之同意，刑事訴訟法第一百五十九條第一項、第一百五十
    九條之一第二項、第一百五十九條之五分別定有明文。查證
    人甲○○、蘇阿蒜向檢察官所為之證述，業經其等偵查中具
    結在卷，本院並未發覺有何不可信之情況，被告二人及其辯
    護人並未指出其等證詞有何「顯有不可信之情況」，其等偵
    查中之證述，均有證據能力。另證人乙○○、丙○○於警詢
    時之證詞，雖屬審判外之陳述，惟被告二人及其辯護人均未
    於言詞辯論終結前聲明異議，視為同意其證詞作為證據，有
    證據能力，合先敘明。
三、再被告二人及其辯護人於言詞辯論終結前，對於卷附道路交
    通事故現場圖、道路交通事故調查報告表、照片、診斷證明
    書、車籍資料、相驗屍體證明書、驗斷書、租車交車單、自
    用小客車修理估價單、車輛修理紀錄、被告戊○○○所繪之
    車輛停放位置圖影本、車輛規格配備表、臺灣省嘉雲區車輛
    行車事故鑑定委員會鑑定回函、臺灣省車輛行車事故覆議鑑
    定委員會鑑定回函、中央警察大學鑑定意見書及國立成功大
    學醫學院附設醫院回函等證據，均同意為證據方法，且對證
    據能力，未為異議。被告二人復選任辯護人，審理過程亦經
    提示被告二人及辯護人表示意見，前述證據復無顯不可信之
    情況，本院審酌採納該等傳聞證據，無礙被告與辯護人於程
    序上之彈劾詰問權利，認前開傳聞證據合於刑事訴訟法第一
    百五十九條之四、之五規定，因而具備證據能力，併予敘明
    。
貳、實體部分：
一、訊據被告二人固均坦承前揭丁○○○駕駛前開租用車輛，搭
    載戊○○○、李瑞琪、洪雪靈三人，行經前揭地點，因戊○○○要求，丁○○○臨時停車讓戊○○○開啟左後車門下車
    ，及當時梁炎娟人車倒地，送醫急救不治死亡等情，惟均矢
    口否認有何過失致人於死犯行，被告丁○○○辯稱其當時已
    緊靠道路邊緣停車，並無違規云云，被告戊○○○則辯稱其
    開啟車門前，被害人機車即因其他車輛經過而倒地，並非其
    開啟車門所造成云云。經查：
(一)、前揭被告丁○○○駕駛前開租賃車輛，搭載戊○○○、李瑞
    琪、洪雪靈三人，分坐於後座左側、右側及副駕駛座，行經
    前揭地點，因戊○○○要求而臨時停車，戊○○○開啟左後
    車門下車，及當時梁炎娟人車倒地，受有頭部外傷及嚴重腦
    水腫等傷害，經送醫急救不治死亡等事實，有證人洪雪靈於
    原審審理時之證述（見原審卷第九０至九二頁），及證人即
    修車廠人員乙○○於警詢時、證人即租車公司負責人甲○○
    於偵查時之證述在卷可稽（見臺灣嘉義地方法院檢察署九十
    二年度相字第三八六號卷第七０、五八頁），並有道路交通
    事故現場圖、道路交通事故調查報告表、道路交通事故現場
    及被害人機車照片十一幀、診斷證明書、車籍資料、相驗屍
    體證明書、驗斷書、租車交車單、車牌號碼ＹＹ－八二五九
    號自用小客車修理估價單及車輛修理紀錄等件附卷可稽（見
    同上卷第八至一七、一九、二六至三二、四四、四五、七二
    至七三頁），且經被告自承在卷，堪以認定。
(二)、被告戊○○○雖以前詞為辯，惟此與被告戊○○○於軍事檢
    察官偵查時供稱：「因怕哥哥（即丁○○○）開車太累，便
    提議換我開車，哥哥便將車駛往路旁停放（車已停住），我
    便打開左後車門下車欲與兄交換駕駛，就在我開門同時，便
    與梁炎娟騎乘之機車發生碰撞」、「．．．把車門打開一點
    便聽到碰的一聲，只見一婦人，連人帶車摔倒在路旁，此時
    她的安全帽也脫落了，我們便下車扶她上車欲送醫急救」、
    「（問：要開門下車時有無查看後方？）就是因為我沒注意
    看才發生事情。」等語（見國防部南部地方軍事法庭檢察署
    九十二年度偵字第八六一號卷第二二至二三、七六頁），並
    不相符，經審酌丁○○○所租用之前開車輛，於承租當時左
    後車門並無受損瑕疵，有前開租車交車單可稽，該車輛卻於
    還車時因左後車門受損送修，而經修理人員檢視結果，該車
    輛左後車門邊緣處有掉漆、車門正面並有凹陷約三公分、五
    公分各一處，經修理廠以鈑金、烤漆等方式修復等情，業經
    證人乙○○於警詢時證述明確，並有前開自用小客車修理估
    價單及車輛修理紀錄在卷可憑，經與被告戊○○○前開供述
    相互參照，復參酌被告丁○○○於軍事檢察官偵查時亦分別
    供稱因其弟開車門時與一婦人騎乘機車發生碰撞，致其倒地
    受傷（見同上卷第四０頁），及其弟曾告知一開啟車門就碰
    到對方機車等語（見同上卷第一三三頁），並參以被告等人
    於事故後曾將梁炎娟扶上車輛後座欲施予救助，因梁炎娟之
    夫丙○○到場作罷等情，已經證人蘇阿蒜於偵查時證述在卷
    （見同上卷第一二五頁），被告戊○○○於軍事檢察官前所
    為供述，既有前開佐證可憑，應與事實相符而堪採信，前揭
    所辯，無非事後卸責之詞，並不可採。
(三)、至被告丁○○○雖辯稱其已緊靠道路邊緣停車云云，惟證人
    蘇阿蒜於軍事檢察官訊問時已證稱：「（車輛）左邊輪胎靠
    近白線」等語（見同上卷第一二六頁），復審酌被告戊○○○於原審九十四年度訴字第四八六號損害賠償事件（即本件
    車禍之民事求償事件）審理時，當庭所標示之車輛停放位置
    係緊接於白線（即快慢車道分隔線）右側，有被告戊○○○
    親自繪製之車輛停放位置圖影本一份在卷可憑（見臺灣嘉義
    地方法院檢察署九十五年度偵續字第七一號卷第一八頁），
    並參以被害人梁炎娟所騎機車刮地痕位置係在快車道緊接白
    線處，有前開道路交通事故現場圖及照片可稽，足見被告丁○○○當時係將車輛停放在白線右側邊緣無訛。再依前開道
    路交通事故現場圖及照片所示，白線至路面邊緣之距離即慢
    車道路寬為三點七公尺，被告丁○○○所駕駛車輛三菱廠車
    型GLOBAL  LANCER之車寬為一百六十九點五公分，有卷附規
    格配備表可憑（見同偵續字第七一號卷第六九頁），而該車
    輛停放位置係於白線右側邊緣，是該車輛右側前後輪胎距離
    路面邊緣即約有二公尺（計算式為3.7－1.695＝2.005），
    顯已逾六十公分以上，應堪認定，被告前揭所辯即不足採。
(四)、另本件經送請臺灣省嘉雲區車輛行車事故鑑定委員會鑑定，
    經該會研判分析後，亦認在YY八二五九號自用小客車未緊靠
    邊臨時停車之前提下，戊○○○向外開啟車門時，未注意左
    後方來車，為肇事主因，丁○○○未緊靠道路右側停車，為
    肇事次因，梁炎娟無肇事因素，有該會九十五年七月二十七
    日嘉雲鑑九五０三九三字第０九五五八０二八三八號函在卷
    可憑（見同偵續字卷第三九頁），經原審送臺灣省車輛行車
    事故覆議鑑定委員會鑑定結果，亦認為戊○○○向外開啟車
    門疏未注意左後來車為肇事原因，丁○○○則因疏未提醒戊○○○注意，而負擔部分肇事因素，有該會九十六年三月二
    十六日府覆議字第０九六六二００六九九號函在卷可憑（見
    原審卷第三七頁），再經原審送請中央警察大學鑑定結果，
    亦認戊○○○開啟車門未注意來往車輛為肇事主因，丁○○○未緊靠路邊臨時停車為肇事次因，梁炎娟無肇事因素，有
    該校出具之鑑定書在卷可憑（見原審卷第六０至六六頁）。
(五)、辯護人於原審辯護稱被害人未配戴安全帽云云，經核已與被
    告戊○○○前開供稱梁炎娟人車倒地時有安全帽脫落之情形
    不符（見國防部南部地方軍事法庭檢察署九十二年度偵字第
    八六一號卷第二三頁），參以事故現場並已拾獲被害人安全
    帽之情，有前開被害人機車照片在卷可憑，衡情，被害人梁
    炎娟於事故時應已配戴安全帽，前揭所辯並不可採；至辯護
    人於原審另以延誤送醫云云為辯，惟經原審函詢國立成功大
    學醫學院附設醫院後，該院已明確回覆絕大多數頭部外傷患
    者，於受傷時即以決定其嚴重程度，提早就醫與否無法改變
    其病程，有該院回函在卷可憑（見原審卷第三四頁），且證
    人即被害人之夫丙○○於警詢時已證述其接獲蘇阿蒜通知即
    到車禍現場，並打電話報案要求救護車，旋即將梁炎娟送急
    診救治，被告等人即先行離去等語（見同相字卷第四至七頁
    ），尚難認梁炎娟送醫有何延誤情形，辯護人所辯，自非可
    採。
(六)、按汽車臨時停車時，應依車輛順行方向緊靠道路右側，其右
    側前後輪胎外側距離緣石或路面邊緣不得逾六十公分，道路
    交通安全規則第一百十一條第二項定有明文，又汽車停車向
    外開啟車門時，應注意行人、車輛，並讓其先行，九十五年
    六月三十日修正前之道路交通安全規則第一百十二條第一項
    第十五款亦有明文（修正後移置同條第三項）。被告丁○○○有駕駛執照，有前開道路交通事故調查報告表及租車交車
    單可憑，被告戊○○○於事故當時業已滿十八歲，有實際駕
    車經驗，業經其供述在卷，且依當時天候晴，路面為乾燥無
    缺陷之柏油路面，無障礙物、視距良好，有前開道路交通事
    故調查報告表可稽，其等並無不能注意之情形，竟疏未注意
    ，被告丁○○○未依規定臨時停車，被告戊○○○未注意後
    方來車貿然開啟車門，致車門擦撞梁炎娟所騎機車，致梁炎
    娟人車倒地，並受有頭部外傷及嚴重腦水腫等傷害，經送醫
    急救不治死亡，被告二人顯有過失，且其等過失行為與被害
    人之死亡間，具有相當因果關係。事證明確，被告二人犯行
    堪以認定。
(七)、按當事人、代理人、辯護人或輔佐人聲請調查之證據，如待
    證事實已臻明瞭無再調查之必要者，法院得以裁定駁回之。
    刑事訴訟法第一百六十三條之二第三款定有明文。本件被告
    之辯護人於本院審理時具狀請求再將本件車禍囑託逢甲大學
    車輛行車事故鑑定研究中心鑑定過失責任之歸屬云云。然查
    ，本件業經原審先後送請臺灣省嘉雲區車輛行車事故鑑定委
    員會、臺灣省車輛行車事故覆議鑑定委員會及中央警察大學
    鑑定過失責任歸屬在案，待證事實已臻明瞭無再調查之必要
    ，本院認無再調查之必要，應予駁回其聲請。
二、按行為後法律有變更者，適用行為時之法律。但行為後之法
    律有利於行為人者，適用最有利於行為人之法律，此為刑法
    第二條第一項揭示之法律變更從舊從輕原則，規範目的在於
    避免惡化行為人法律地位，致其受行為時無法預見之刑罰處
    罰，故該條文「法律」之解釋限於「刑罰法律」（釋字第一
    ○三號解釋、最高法院五十一年台非字第七六號判例意旨可
    供參照），循此意旨，則該條文之「變更」當限於「影響整
    體刑罰權規範內容利或不利」之變更，始合其規範目的。查
    被告行為後，刑法已於民國九十四年一月七日修正，於同年
    二月二日公布，並自九十五年七月一日施行，本件被告犯行
    應適用之新、舊法比較如下：
(一)、關於罰金刑貨幣單位由銀元修正為新臺幣之法律適用，九十
    五年七月一日修正公布施行之刑法施行法第一條之一增訂「
    （第一項）中華民國九十四年一月七日刑法修正施行後，刑
    法分則編所定罰金之貨幣單位為新臺幣。（第二項）九十四
    年一月七日刑法修正時，刑法分則編未修正之條文定有罰金
    者，自九十四年一月七日刑法修正施行後，就其所定數額提
    高為三十倍。但七十二年六月二十六日至九十四年一月七日
    新增或修正之條文，就其所定數額提高為三倍。」，經查，
    刑法第二百七十六條第一項自七十二年六月二十六日（即罰
    金罰鍰提高標準條例修正公布日）迄今未修正，其罰金之法
    定刑為「二千元」（貨幣單位為「銀元」），再依罰金罰鍰
    提高標準條例第一條前段規定罰金刑提高十倍為「銀元二萬
    元」，依現行法規所定貨幣單位折算新臺幣條例規定折算為
    「新臺幣六萬元」；又於刑法施行法第一條之一施行日（即
    九十五年七月一日）後，刑法分則所定罰金之貨幣單位改為
    「新臺幣」，就其所定數額提高為三十倍，亦為「新臺幣六
    萬元」，是刑法施行法第一條之一施行後，罰金刑貨幣單位
    雖有「新臺幣」之更異，惟適用結果之罰金額度則無二致，
    就罰金法定刑之「刑罰權規範內容」並無利或不利之變更，
    自不生新舊法之比較問題，惟應適用具特別法性質之刑法施
    行法第一條之一規定。
(二)、被告行為後，刑法第三十三條第五款關於「罰金：一元以上
    」之規定，修正公布為「罰金：新臺幣一千元以上，以百元
    計算之」，刑法法定本刑中列有罰金刑者，其法定最低度罰
    金刑因之提高，涉及科刑規範變更，自有新舊法比較必要，
    比較結果，以被告行為時即修正前規定有利於行為人，應適
    用修正前刑法第三十三條第五款規定，定其罰金部分之法定
    刑。
(三)、再被告行為時之刑法第四十一條第一項前段規定：「犯最重
    本刑為五年以下有期徒刑以下之刑之罪，而受六個月以下有
    期徒刑或拘役之宣告，因身體、教育、職業、家庭之關係或
    其他正當事由，執行顯有困難者，得以一元以上三元以下折
    算一日，易科罰金。」，依被告行為時之易科罰金折算標準
    即修正前罰金罰鍰提高標準條例第二條（現已刪除）規定，
    就其原定數額提高為一百倍折算一日，則本件被告行為時之
    易科罰金折算標準，應以銀元一百元以上三百元以下折算一
    日，再經折算為新臺幣後，為新臺幣三百元以上九百元以下
    折算為一日。惟依前述，被告行為後刑法業已修正施行，修
    正後刑法第四十一條第一項前段規定：「犯最重本刑為五年
    以下有期徒刑以下之刑之罪，而受六個月以下有期徒刑或拘
    役之宣告者，得以新臺幣一千元、二千元或三千元折算一日
    ，易科罰金。」，是易科罰金之折算標準至少為新臺幣一千
    元折算一日。比較被告行為時及刑法修正後之易科罰金折算
    標準，行為時之折算標準顯較修正後為低，較有利於被告，
    自應適用修正前刑法第四十一條第一項前段及廢止前罰金罰
    鍰提高標準條例第二條規定，定其折算標準。
(四)、經綜合罪刑比較結果，以適用被告行為時即舊法較有利於被
    告，基於一體適用法律之法則，自應適用修正前刑法第三十
    三條第五款、第四十一條第一項前段及廢止前罰金罰鍰提高
    標準條例第二條之規定，諭知以銀元三百元折算一日為易科
    罰金之折算標準。
三、核被告二人所為，均係犯刑法第二百七十六條第一項之過失
    致人於死罪。
四、原審以被告二人犯行明確，予以論罪科刑，固非無見。惟查
    ，被告二人犯後翻異前供，意圖卸責，事發至今已五年餘，
    仍未能與被害人家屬達成民事和解，不能撫慰被害人家屬心
    靈之創痛，犯後毫無悔意。刑事訴訟程序進行中，一再追加
    請求調查證據，浪費國家司法資源。原審僅對被告丁○○○
    量處有期徒刑八月，經減刑為有期徒刑四月；對被告戊○○○量處有期徒刑十月，經減刑為有期徒刑五月，均得易科罰
    金，量刑稍嫌輕縱，不足生懲罰警惕之作用。從而，檢察官
    上訴意旨指摘量刑過輕，於本院審理時當庭具體求處有期徒
    刑各兩年。本院雖認檢察官具體求刑有期徒刑各兩年，稍嫌
    過重，惟原判決既有量刑過輕之不當，本院自應將原判決撤
    銷改判。
五、爰審酌被告二人疏於注意而肇事，造成被害人死亡，復未能
    與被害人家屬達成賠償和解，徒令告訴人身心痛苦，犯後說
    詞反覆、態度不佳，應受非難，及被告丁○○○之疏失為肇
    事次因，被告戊○○○之疏失為肇事主因，其等平日素行尚
    佳等一切情狀，分別量處如主文所示之刑。又被告二人犯罪
    時間均在九十六年四月二十四日以前，符合中華民國九十六
    年罪犯減刑條例第二條第一項第三款規定，且均無該條例所
    定不予減刑之情形，均依法減其宣告刑二分之一，並就被告
    丁○○○部分依刑法修正前規定諭知易科罰金之折算標準。
據上論斷，應依刑事訴訟法第三百六十九條第一項前段、第三百
六十四條、第二百九十九條第一項前段，刑法第二條第一項前段
、第二百七十六條第一項、第四十一條第一項前段（修正前），
刑法施行法第一條之一第一項、第二項前段，罰金罰鍰提高標準
條例第二條（廢止前），中華民國九十六年罪犯減刑條例第二條
第一項第三款、第七條、第九條，判決如主文。
本案經檢察官曾銘芳到庭執行職務。
中    華    民    國    97    年    6     月    30    日
                  刑事第六庭    審判長法  官  蔡崇義
                                      法  官  杭起鶴
                                      法  官  曾文欣
以上正本證明與原本無異。
不得上訴。
                                      書記官  李育儒
中    華    民    國    97    年    7     月    1     日
本判決論罪科刑法條：
中華民國刑法第二百七十六條
（過失致死罪）
因過失致人於死者，處二年以下有期徒刑、拘役或二千元以下罰
金。
從事業務之人，因業務上之過失犯前項之罪者，處五年以下有期
徒刑或拘役，得併科三千元以下罰金。


司法院資訊處製作；財團法人民間司法改革基金會備份。
